【裁判字號】    98,台上,1373
【裁判日期】    980730
【裁判案由】    請求給付工程款
【裁判全文】
最高法院民事判決            九十八年度台上字第一三七三號
上  訴  人  興亞營造工程股份有限公司
法定代理人  乙○○
訴訟代理人  林永頌律師
            黃韋齊律師
被 上訴 人  交通部公路總局西部濱海公路中區工程處
法定代理人  甲○○
訴訟代理人  徐文宗律師
上列當事人間請求給付工程款事件，上訴人對於中華民國九十八
年三月二十五日台灣高等法院台中分院第二審更審判決（九十七
年度建上更(二)字第五四號），提起上訴，本院判決如下：
    主  文
上訴駁回。
第三審訴訟費用由上訴人負擔。
    理  由
本件上訴人主張：兩造於民國八十六年十月十六日訂立承攬契約
（下稱系爭承攬契約），由伊承攬被上訴人西部濱海公路（ＷＨ
四七標）中彰大橋─伸港段（166Ｋ＋028－170Ｋ＋000）新建工
程（下稱系爭工程）之施作，並約定承攬報酬為新台幣（下同）
七億三千七百零一萬三千八百八十五元，如有增減，按實際驗收
數量結算。系爭工程因工程變更展延工期至八十九年九月十九日
，伊並於八十九年九月十八日施作完畢，且經被上訴人於九十年
五月四日驗收完畢。因系爭工程原定施工期間為八百一十日，本
應繳納六百六十三萬二千五百二十二元之空氣污染防制費，嗣後
因可歸責於被上訴人之事由致展延工期二百四十五日，遭系爭工
程施工地點之主管機關彰化縣環境保護局（下稱彰化縣環保局）
追繳展延期間之空氣污染防制費二百九十九萬八千八百零三元，
被上訴人要求伊負擔上開追繳之系爭空污費始得請領系爭工程款
之尾款，伊不得已於九十年七月六日將系爭空污費暫交被上訴人
，然被上訴人就系爭空污費部分要求伊負擔，而扣減其中工程款
二百六十八萬七千四百二十三元顯屬無據。爰依不當得利之法律
關係，求為命被上訴人如數給付並加計法定遲延利息之判決。（
未繫屬本院者，不予贅論）。
被上訴人則以：系爭空污費部分係上訴人於施工期間未確實依環
保法令執行致遭彰化縣環保局罰款，伊自得從工程款中扣除，上
訴人不得請求返還此部分工程款等語，資為抗辯。
原審審理結果，以：依空氣污染防制法第十六條第一項第一款、
第十九條規定可知，營建工程之空污費係由業主即被上訴人繳交
，而營建工程施工期間，如採行污染防制減量措施，能有效減少
污染排放量達一定程度者，並已依空氣污染防制法第十六條第一
項規定繳納空氣污染防制費者，得向主管機關申請減免空氣污染
防制費。再者，依空氣污染制法第十九條第二項規定訂定之「公
私場所固定污染源申請空氣污染防制費減免辦法」第五條第二項
規定空污費減免金額之計算方式，空污費減免金額多寡之計算係
依污染防制效率而定，與工期無涉。又依兩造契約附件交通、安
衛、環保施工說明書第四章環境保護施工說明書第一．一條、第
八條規定及上訴人所出具營建工程空氣污染防制措施承諾書內容
，並參酌因針對上訴人於施工期間應辦理環境保護工作而由被上
訴人於系爭工程詳細價目表編列費用給付等情（原審卷第一七九
頁），足認兩造之系爭工程契約之附件中已明白約定由上訴人負
責於施工期間確實依據相關環境保護法令，執行辦理空氣污染防
制、環境保護及管理維護義務。次依兩造契約附件施工補充說明
第四十九項明文約定：「空氣污染防制費由本局先行繳交，相關
手續由承商負責辦理，如因手續未完成而延誤或罰款，應由承商
負責，完工後如為乙方（即上訴人）因素致無法退費部份由發包
工程款內扣回。」，系爭工程及展延工期期間之空污費固由被上
訴人先行繳交，有彰化縣環保局前以九○彰環二字第六六五九號
函知被上訴人補繳空污費可稽，且為兩造所不爭執。然該條後段
之約定乃在規範上訴人於施工期間不論係原訂工期或展延之工期
，均應確實作好空氣污染防制措施，俾使被上訴人得依公私場所
固定污染源申請空氣污染防制費減免辦法第五條規定向彰化縣環
保局申請全額核退減免金額。又「減免」與「退費」雖係不同之
概念，並有個別之法源依據、目的與資格，惟彰化縣環保局曾以
九十七年一月七日彰環空字第○九七○○○○一六六號函明示空
氣污染防制法所稱之退費，不但包含上訴人所主張係針對涉及空
氣污染防制費徵收計算標準之事項，如於完工後實際施工工期異
動及面積或合約經費有所異動，致空污費應徵金額減少時應檢具
證明文件辦理溢繳款項之退費（現行空氣污染防制費收費辦法第
七條規定，舊法第十條第二項規定），亦包含因施作污染防制措
施之減免費用，而於申辦末期空污費時，與溢繳之空污費一併退
還予營建業主之退費。被上訴人亦陳明其係基於施工補充說明第
四十九項後段約定抗辯上訴人於施工期間因未確實辦理空氣污染
防制工作，未達防制效率，致影響環保局核定減免金額，該部分
未獲減免之金額係因上訴人之因素所致，被上訴人依約即得自上
訴人工程款中扣回。上訴人主張其未有因申報手續未完成而延誤
或遭罰款之情事云云，係針對該項前段而非後段之事由所為。及
另主張空污費之減免係為鼓勵營建業主採取空氣污染防制措施，
而視空氣污染防制效率，給予減免空污費之獎勵。而非罰款，伊
並無受罰款之情事，自無須就空污費未全額減免之差額負責乙節
，均不可採。而依上訴人所提被上訴人之「彰化縣營建工程污染
防制措施查核紀錄表」與「公私場所固定污染源申請空氣污染防
制費減免辦法」所定營建工程各項粒狀污染物防制措施效率表互
相對照，並依公私場所固定污染源申請空氣污染防制費減免辦法
第六條後段規定，參諸彰化縣環保局九十七年一月七日彰環空字
第○九七○○○○一六六號函檢附之「西濱快速公路中彰大橋伸
港段新建工程施工期間營建工程污染防制措施查核記錄彙整表」
，足見迄全部工程結束，因上訴人未確實做好防制措施，致防制
效率未達標準而遭扣減，甚至因上訴人施作道路及橋樑工程諸多
項目年度違反次數達二次以上，被彰化縣環保局依公私場所固定
污染源申請空氣污染防制費減免辦法第六條後段規定，核定該年
度該項目不予減免。是此部份無法減免顯係可歸責於上訴人未確
實辦理空氣污染防制工作，道路及橋樑工程諸多項目年度違反次
數均達二次所致，被上訴人無法獲得減免退費之二百六十八萬七
千四百二十三元，自得自工程款內扣回，上訴人不得再行請求。
從而上訴人本於不當得利之法律關係，請求被上訴人返還被扣減
之工程款二百六十八萬七千四百二十三元本息為無理由，應予駁
回等詞，為其心證所由得。爰廢棄第一審此部分所為上訴人勝訴
之判決，改判駁回其訴，經核於法並無違背。上訴論旨，就原審
取捨證據、認定事實及解釋契約之職權行使，指摘原判決不當，
求予廢棄，非有理由。
據上論結，本件上訴為無理由。依民事訴訟法第四百八十一條、
第四百四十九條第一項、第七十八條，判決如主文。
中    華    民    國  九十八  年    七    月   三十   日
                      最高法院民事第七庭
                          審判長法官  劉  福  聲
                                法官  鄭  玉  山
                                法官  黃  義  豐
                                法官  袁  靜  文
                                法官  沈  方  維
      本件正本證明與原本無異
                                      書  記  官
中    華    民    國  九十八  年    八    月   十一   日
                                                      K


司法院資訊處製作；財團法人民間司法改革基金會備份。
